臺灣高等法院刑事判決
109年度交上易字第407號
上  訴  人  
即  被  告  陳如會


指定辯護人  本院公設辯護人戴遐齡
上列上訴人因過失傷害案件，不服臺灣新竹地方法院108年度交
易字第651號，中華民國109年9月30日第一審判決（起訴案號：
臺灣新竹地方檢察署108年度偵字第9348號），提起上訴，本院
判決如下：
    主  文
原判決撤銷。
陳如會犯過失傷害罪，處拘役叁拾日，如易科罰金，以新臺幣壹
仟元折算壹日。
    犯罪事實
陳如會於民國107 年5 月31日上午，駕駛車牌號碼0000-00號自
用小客車，沿新竹縣竹北市縣政二路由北往南方向直行，於同日
上午9 時10分許行經新竹縣竹北市縣政二路與福興路交岔路口時
，其本應注意汽車行駛至交岔路口，其行進、轉彎應依燈光號誌
之指揮，而圓形黃燈用以警告車輛駕駛人，表示紅色燈號即將顯
示，屆時將失去通行路權，復應注意車前狀況，並隨時採取必要
之安全措施，而依當時天候晴、日間自然光線、柏油路面乾燥無
缺陷、無障礙物、視距良好，客觀上並無不能注意之情事，陳如
會見其行車方向之交通號誌顯示為黃燈，遂駕車駛入上開路口，
嗣於其行向之號誌轉換為紅燈時，竟疏未注意車前狀況並隨時採
取必要之安全措施，而持續往前行駛，適有林峰邑騎乘車牌號碼
000-000 號普通重型機車沿新竹縣竹北市福興路由西往東方行駛
至該路口時先遇紅燈而停等，待燈號轉變成綠燈後，其雖已注意
到陳如會於其行向之號誌之燈號業已轉換為紅燈仍持續駕車前行
之動向，惟亦疏未採取任何之安全措施，仍逕自起步朝前騎行，
陳如會所駕駛前開自用小客車遂與林峰邑所騎乘上揭普通重型機
車發生碰撞，林峰邑因而當場人、車倒地，並受有左手肘髖部膝
蓋及背部多處擦挫傷等傷害。陳如會肇事後，於偵查機關尚未發
覺肇事者前，向據報前來車禍現場處理之警員表明其為肇事者而
接受裁判，始查悉上情。
    理  由
一、本件以下所引用之非供述證據部分，當事人及辯護人於本院
    準備程序期日均表示就該等證據之證據能力部分沒有意見，
    復均查無違反法定程序取得或其他不得作為證據之情形，且
    本院於審理期日提示予檢察官、被告及其之辯護人而為合法
    之調查，應認均有證據能力。　
二、訊據上訴人即被告陳如會固坦承有於前揭時、地駕駛前開自
    用小客車行經該處，且其行駛至縣政二路與福興路交岔路口
    時，其行向之交通號誌原為黃燈，又告訴人林峰邑則係騎乘
    前揭普通重型機車沿新竹縣竹北市福興路由東往西方向騎乘
    至該處，嗣雙方車輛發生碰撞，告訴人當場人、車倒地，並
    受有前揭傷勢等節，惟矢口否認有何過失傷害犯行，辯稱：
    當時我是看到黃燈，我已經進入到一半的路程，我當然就是
    繼續直走，之後燈號才轉換成紅燈，況本件是告訴人騎乘機
    車來撞我，我並沒有過失云云。經查：
　㈠被告於107 年5 月31日上午駕駛前開自用小客車，沿新竹縣
    竹北市縣政二路由北往南方向直行，於同日上午9 時10分許
    行經新竹縣竹北市縣政二路與福興路交岔路口時，適告訴人
    騎乘上揭普通重型機車沿新竹縣竹北市福興路由東往西方向
    直行駛至該路口遇紅燈而停等，告訴人嗣起步朝前騎乘，被
    告所駕駛之自用小客車即與告訴人所騎乘之普通重型機車發
    生碰撞，告訴人因而人、車倒地，並受有左手肘髖部膝蓋及
    背部多處擦挫傷等傷害等情，業經告訴人於本院審理時指訴
    明確（本院卷第112至117頁），復據被告於本院審理時，坦
    承其確有於前揭時、地駕駛前開自用小客車行駛至該處，其
    行車方向之號誌顯示為黃燈，其尚未駛離路口時，交通號誌
    之燈號轉換為紅燈，而斯時告訴人亦有騎乘上揭普通重型機
    車沿新竹縣竹北市福興路由東往西方向直行駛至該處，之後
    雙方車輛發生碰撞，告訴人當場人、車倒地等節明確，且有
    道路交通事故現場圖、道路交通事故調查報告表㈠、㈡、新竹
    縣政府警察局道路交通事故當事人登記聯單、現場照片及車
    輛照片、東元綜合醫院所出具之診斷證明書暨臺灣新竹地方
    檢察署勘驗筆在卷足稽（他字卷第12、13、16至21、24頁）
    ，此外，復經原審當庭勘驗案發時之監視錄影影像所為之勘
    驗筆錄暨擷取畫面在卷可按（原審卷第123 至125 、141 至
    147 頁），前揭事實，洵堪認定。
　㈡徵諸原審就事發時監視錄影影像所為之勘驗筆錄暨擷取畫面
    以觀（原審卷第141至147頁），可知：㈠於顯示之時間為9時
    11分46.007秒時，被告行車方向之道路有1 輛白色貨車越過
    路口之人行斑馬線並往該車左斜前方行駛，此時告訴人所騎
    乘上揭普通重型機車之行車方向道路上有多數車輛停止於停
    等線後方。㈡於顯示之時間為9時11分47.987秒時，被告駕駛
    前開紅色自用小客車直行穿越人行斑馬線約1 個車身距離之
    際，告訴人行車方向之道路上原本停等之車輛已經開始起步
    行駛，而告訴人騎乘前開普通重型機車亦已往前行駛，然被
    告所駕駛上揭紅色自用小客車仍繼續往前直行，並未停止。
    ㈢於顯示之時間為9時11分48.812秒時，被告所駕駛前開紅色
    自用小客車行駛至雙向四線道中央分隔島位置處之際，告訴
    人騎乘上揭普通重型機車連同其同方向多部機車，均已行駛
    穿越停等線，此時被告駕駛前開紅色自用小客車仍持續直行
    欲穿越交岔路口，並未停止。㈣於顯示之時間為9時11分49.3
    07秒時，被告駕駛前開紅色自用小客車已行駛至告訴人行車
    方向道路之路口中央，斯時告訴人騎乘上揭普通重型機車行
    駛至被告所駕駛前開紅色自用小客車右前方，告訴人所騎乘
    之上揭普通重型機車往其右側方傾斜。㈤於顯示之時間為9時
    11分49.868秒至9時11分51.584秒時，被告所駕駛前開紅色
    自用小客車之右前方車頭與告訴人所騎乘上開普通重型機車
    之左側車身發生碰撞等情，足證被告所駕駛前開紅色自用小
    客車係於監視錄影畫面中顯示之時間為9時11分46.007秒至
    同時、分47.987秒期間內之某時許直行通過其行車方向之停
    止線，並繼續前行，嗣於行駛至穿越人行斑馬線約略1 個車
    身距離之際，此時監視器錄影影像所顯示之時間為9時11分4
    7.987秒時，告訴人行車方向道路上原本停等之機車則已開
    始起步行駛等節，又告訴人於本院審理時明確證稱，其係直
    至交通號誌專轉換為綠燈時，始才騎乘機車起步前行等語（
    本院卷第112頁），參照前開勘驗結果，亦見告訴人於騎乘
    機車起駛之時，其身旁之有多部機車併同起行而穿越停止線
    之情狀，衡酌告訴人行向之交通號誌燈號苟非確已轉換為綠
    燈，豈有連同被告在內之諸多機車騎士均闖越紅燈之理，堪
    認告訴人斯時（即9時11分47.987秒）之交通號誌燈號確已
    轉換為綠燈無訛。
　㈢被告固辯稱，其行駛至該交岔路口中央時，看見其行向之交
    通號誌仍為黃燈云云。惟告訴人騎乘機車起步之時，其行向
    之交通號誌燈號確為綠燈，已如前述；另稽之卷附之新竹縣
    政府110年1月18日府交規字第1100331456號函及該函所檢附
    之交通控制中心時制計畫報表所示（本院卷第93至96頁），
    亦見案發時被告行向之交通號誌燈號之黃燈係有3秒，惟依
    前開現場監視錄影畫面以觀，可見被告所駕駛車輛同行向前
    方之白色貨車，駛越交岔路口之停止線時（即9時11分46.00
    7秒），距告訴人之行向之交通號誌燈號由紅燈轉換為綠燈
    ，而告訴人起行之時（即9時11分48.812秒），前後歷時不
    到2秒，足以認定，被告所駕駛之前開自用小客車行經停止
    線前，其行向之交通號誌燈號即為黃燈，且甫行經停止線後
    ，交通號誌燈號旋即轉換為紅燈至明。是被告辯稱，其駕車
    駛至該交岔路口中央時，其行向之交通號誌燈號仍為黃燈乙
    節，核為捏虛之詞。
　㈣按汽車行駛時，駕駛人應注意車前狀況，並隨時採取必要之
    安全措施，道路交通安全規則第94條第3 項定有明文。此所
    稱「車前狀況」，並非僅限於注意所駕駛車輛正前方之狀況
    ，於行經交岔路口之情形，尤應注意左右兩方人車與該交岔
    路口之動態關係，始符合此規定維持車輛駕駛及道路使用安
    全之本旨（最高法院104 年度臺上字第3655號判決意旨參照
    ）。又圓形黃燈用以警告車輛駕駛人及行人，表示紅色燈號
    即將顯示，屆時將失去通行路權，道路交通標誌標線號誌設
    置規則第206 條第4 款規定甚明。而被告既考領有普通自用
    小客車駕駛執照（他字卷第14頁背面），其駕車上路，自應
    知悉並遵守上開規定。又本案事故發生之時，天候為晴天、
    日間自然光線、柏油路面乾燥無缺陷、無障礙物、視距良好
    ，客觀上並無不能注意之情事，此有道路交通事故調查表㈠
    及現場照片在卷可稽（他字卷第12頁反面、16頁）。而被告
    於案發當時駕駛前開自用小客車由北往南方向行經新竹縣竹
    北市縣政二路與福興路交岔路口，其通過行車方向之停止線
    前該號誌已轉為黃燈，是其當知在其通過停止線後，交通號
    誌燈號即將變為紅燈，然被告此時仍駕駛前開自用小客車通
    過停止線，進入交岔路口內，則被告理當知悉告訴人林峰邑
    騎乘上揭普通重型機車所行駛之道路即新竹縣○○市○○路○○○○
    ○○○號誌即將隨之變為綠燈，且在該處停等之車輛、行人或
    有搶先起步之可能，形成交岔垂直車流，此時被告更應謹慎
    注意車前狀況，並隨時採取必要之安全措施，惟參之被告於
    原審審理時所陳：事發時我只有注意我行向的交通號誌而已
    ，我沒有看到告訴人行向的車輛已經起駛了等語明確（原審
    卷第134頁），復對照前開勘驗結果，可徵被告直至告訴人
    行向之車輛起步前行，且已行經停止線時，被告仍持續駕車
    前行，別無任何煞車、迴避之舉措，因而與告訴人所騎乘之
    機車發生碰撞，並導致告訴人受有前揭傷勢，堪認被告確實
    未充分注意其車前狀況並採取必要之安全措施甚明，且被告
    前揭駕駛車輛之疏失行為，與告訴人所受之傷害間，顯然具
    有相當之因果關係。
　㈤被告及其辯護人固均辯以，本件應係告訴人未注意車前狀況
    而撞擊被告所駕駛之自用小客車，被告並無過失；另被告之
    辯護人復為被告辯稱，被告於行經該交岔路口時，其交通號
    誌燈號為黃燈，被告駕車通行，並無違背交通法規云云。惟
    被告縱係於黃燈通行，亦無卸免其於駕車時，應注意車前狀
    況之責，況依被告供述情節，暨原審前述勘驗事發監視錄影
    影像之結果，足認被告確有未注意車前狀況之疏失，已據本
    院詳述如前，是被告及辯護人前開所辯，已屬無稽。另稽之
    告訴人於本院審理時陳稱：我在路口等停紅燈，當時有我有
    看到被告駕駛車輛的前方是1 輛貨車，而該貨車左轉後，被
    告的車輛跟在後面，當時縣政二路上僅有我前開所稱的貨車
    及被告的紅色車輛還在移動，後來我看到交通號誌為綠燈後
    ，且我身旁的機車都有機車起步的聲音，我就開始騎乘等語
    （本院卷第112至115頁），衡酌告訴人前開證述情節，核與
    原審就事發現場監視錄影畫面所為之勘驗筆錄暨擷取畫面所
    彰顯之情狀吻合，堪認告訴人陳稱，其有發現貨車、被告所
    駕駛自用小客車之行車動向非虛，是依告訴人該等證述情節
    ，可知其自始即有察覺，被告所駕駛紅色自用小客車持續前
    行之動向，惟其卻未採取必要之安全措施，仍持續逕自騎乘
    機車直行，因而肇致本件車禍，其就本件車禍之發生自亦有
    所過失。惟告訴人就本件車禍事故雖與有過失，然此僅係能
    否減免被告民事賠償責任之問題，被告尚難因此而得解免其
    過失刑責。
　㈥從而，被告前開犯行，事證明確，洵堪認定，應依法論科。
三、論罪：
　㈠按行為後法律有變更者，適用行為時之法律。但行為後之法
    律有利於行為人者，適用最有利於行為人之法律，刑法第2 
    條第1 項定有明文。查被告陳如會於行為後，刑法第284 條
    業於108 年5 月29日修正公布，並於同年月31日生效施行。
    按修正前刑法第284 條規定：「因過失傷害人者，處六月以
    下有期徒刑、拘役或五百元以下罰金；致重傷者，處一年以
    下有期徒刑、拘役或五百元以下罰金。從事業務之人，因業
    務上之過失傷害人者，處一年以下有期徒刑、拘役或一千元
    以下罰金，致重傷者，處三年以下有期徒刑、拘役或二千元
    以下罰金。」修正後刑法第284 條則規定：「因過失傷害人
    者，處一年以下有期徒刑、拘役或十萬元以下罰金；致重傷
    者，處三年以下有期徒刑、拘役或三十萬元以下罰金。」是
    修正後刑法第284 條就過失傷害罪之法定刑度提升至一年以
    下有期徒刑；罰金之數額則提高至新臺幣（下同）10萬元，
    經比較新舊法之結果，行為後之法律並未較有利於被告，是
    依刑法第2 條第1項前段規定，本案應適用被告行為時即修
    正前刑法第284條第1 項前段之規定。
　㈡核被告所為，係犯修正前刑法第284 條第1 項前段之過失傷
    害罪。
　㈢稽之告訴人所出具之刑事告訴狀（他字卷第2至4頁），其上
    敘明被告於本件事故發生後，即向其表明該日係要前往法院
    開庭，嗣於員警到場處理時，被告立即以手機聯繫法院，告
    知發生車禍，請求予以延期出庭之情；告訴人嗣於本院審理
    時，亦為約略相同之陳述（本院卷第116頁），堪認被告於
    事故發生後，即停留在現場，且待員警到場時，立即聯繫法
    院表示其該日無法到庭，而留下處理本件事故；又參照卷附
    之新竹縣政府警察局竹北分局道路交通事故談話紀錄表所示
    （他字卷第14頁反面），亦見被告於事發即107年5月31日該
    日之上午9時53分許即在三民派出所製作本件之調查筆錄，
    對照本件碰撞發生之時間約於同日上午9時10分許，可徵被
    告於事故發生不久後即至派出所製作警詢筆錄以觀，足證被
    告確有向在場之員警坦認其為肇事者無誤。是被告於本件車
    禍事故發生後，在未被有偵查犯罪職權之機關或公務員知悉
    前，不逃避接受裁判，於警方前往現場處理時，當場承認為
    肇事人，因而自首接受裁判，符合自首之規定，爰依刑法第
    62條前段規定減輕其刑。
四、原判決撤銷部分：
　㈠原審認被告罪證明確，予以論罪科刑，固非無見。惟查：㈠被
    告於尚未為警發覺其本件過失傷害犯罪前，即向警員供述自
    己有此犯行，並自願接受裁判，合於自首之要件，原審未審
    酌及此，並依刑法第62條前段之規定減輕其刑，容有違誤。
    ㈡告訴人就本件事故之發生亦有過失，已如前述，原審漏未
    論及前情，其認定事實，亦有未洽。被告上訴執前詞否認犯
    行，固無理由，詳如上述，惟原判決既有前開可議之處，自
    屬無可維持，應由本院予以撤銷改判。　　　
　㈡審酌被告駕駛自用小客車行駛於道路上，疏未注意上情而與
    告訴人發生碰撞，致告訴人受有前揭傷害，應予非難；兼衡
    被告犯後矢口否認犯行，迄今未與告訴人達成和解，復未賠
    償告訴人所受之損失，暨被告自陳其教育程度為小學畢業、
    無業、現領老公去世之半俸11,200元及中低收入戶補助款項
    3,600元等智識程度、家庭生活經濟狀況、本件被告過失程
    度、告訴人就碰撞事故之發生亦有過失等一切情狀，量處如
    主文第二項所示之刑，並諭知易科罰金之折算標準。
據上論斷，應依刑事訴訟法第369條第1項前段、第364條、第299
條第1項前段，修正前刑法第284 條第1 項前段，刑法第2條第1
項前段、第62條前段、第41條第1 項前段，刑法施行法第1 條之
1 第1 項、第2 項前段，判決如主文。 
本案經檢察官何嘉仁到庭執行職務。
中　　華　　民　　國　　110 　年　　3 　　月　　3 　　日
                  刑事第二十五庭審判長法　官  邱滋杉
                                      法　官  文家倩
                                      法　官  陳彥年
以上正本證明與原本無異。
不得上訴。
                                      書記官  彭秀玉
中　　華　　民　　國　　110 　年　　3 　　月　　3 　　日
附錄：本案論罪科刑法條全文
修正前刑法第284條第1項
因過失傷害人者，處六月以下有期徒刑、拘役或五百元以下罰金
，致重傷者，處一年以下有期徒刑、拘役或五百元以下罰金。